【裁判字號】    89,上易,1156
【裁判日期】    890531
【裁判案由】    詐欺
【裁判全文】
臺灣高等法院臺中分院刑事判決                  八十九年度上易字第一一五六號
    上  訴  人
    即  自訴人  乙○○
    被      告  甲○○
右上訴人因被告詐欺案件，不服臺灣臺中地方法院中華民國八十九年四月十日第一審
判決（八十九年度自字第一二七號），提起上訴，本院判決如左：
    主  文
原判決撤銷，發回臺灣臺中地方法院。
    理  由
一、自訴意旨略以：被告甲○○（化名周琪，以下簡稱被告）於民國（下同）八十六
    年間，與上訴人即自訴人乙○○（以下簡稱自訴人）開設之銘富珠寶雖有交易往
    來，但交易金額均屬小額，且欠債金額自訴人均控制在新臺幣（下同）十萬元左
    右，惟被告於八十七年間，竟意圖為不法之所有，利用自訴人早上不在公司的空
    檔，向自訴人員工分批購買鑽石、鑽戒等，迨自訴人發現時，已積欠高達三十六
    萬元整，自訴人催討債務時，竟發現其已逃離其住所，不知去向，自訴人始知受
    騙。因認被告有犯刑法第三百三十九條第一項之詐欺取財罪嫌云云。
二、原審判決略以：按不得提起自訴而提起者，應諭知不受理之判決，刑事訴訟法第
    三百三十四條定有明文。又同一案件經檢察官依同法第二百二十八條規定開始偵
    查者，不得再行自訴，為八十九年二月九日修正公布施行之同法第三百二十三條
    第一項所明定之「先公訴後自訴」原則。再者，修正刑事訴訟法施行前，已經開
    始偵查或審判之案件，除有特別規定外，其以後之訴訟程序，應依修正刑事訴訟
    法終結之，刑事訴訟法施行法第二條規定甚明。自訴人所自訴被告上開詐欺事實
    ，業據自訴人於八十九年一月五日具狀向臺灣臺中地方法院檢察署檢察官提出告
    訴，並由該署檢察官於同年月二十一日定期傳訊自訴人及被告而開始偵查，此觀
    該署八十九年度他字第五○○號偵查卷第五三頁之進行單即明，乃自訴人對同一
    案件，於檢察官開始偵查後之八十九年一月二十七日向原審法院提起自訴，顯已
    違反八十九年二月九日修正施行之刑事訴訟法第三百二十三條第一項規定，爰依
    前揭說明，不經言詞辯論，逕予諭知不受理之判決云云。
三、惟查：
  (一)按同一案件經檢察官依刑事訴訟法第二百二十八條規定開始偵查者，不得再行自
    訴。同法第三百二十三條第一項定有明文。次按該法第三百二十三條第一項業於
    八十九年二月九日修正公布為「先公訴後自訴」之原則，是以對於刑事訴訟法該
    法條修正前，檢察官已開始偵查，嗣於該條文修正後始由被害人提起自訴之案件
    ，應認其不得提起自訴而提起，乃自訴程序不合法。但查對於刑事訴訟法該條文
    修正前，檢察官已開始偵查，被害人並於該條文修正公布前即提起自訴之案件，
    若認其不得提起自訴而提起，乃自訴程序不合法，則難認為恰當。
  (二)原審略謂：按刑事訴訟施行法第二條規定：修正刑事訴訟法施行前，已經開始偵
    查或審判之案件，除有特別規定外，其以後之訴訟程序，應依修正刑事訴訟法終
    結之。且同法第五條規定：刑事訴訟法簡易程序修正施行前已繫屬於各級法院之
    簡易程序案件，仍依施行前之法定程序處理之。又同法第六條規定：修正刑事訴
    訟法施行前，已繫屬於各級法院之附帶民事訴訟，仍應依施行前之法定程序終結
    之。是故，僅有簡易程序案件及附帶民事訴訟案件於刑事訴訟法修正施行前已繫
    屬於各級法院者，應依施行前之刑事訴訟法所定程序處理。故自訴案件倘於刑事
    訴訟法第三百二十三條第一項修正施行前繫屬於各級法院者，刑事訴訟法施行法
    既無應適用修正施行前刑事訴訟法之特別規定，則其後之訴訟程序，自應依該修
    正後之規定處理，固非無見。
  (三)但本件自訴人在前揭偵查案件終結前，於八十九年一月二十七日改向原審提起本
    件自訴，依照當時之刑事訴訟法第三百二十三條第一項規定，其自訴仍屬合法。
    雖其後該法條經修正公布為，按同一案件經檢察官依第二百二十八條規定開始偵
    查者，不得再行自訴。但查自訴程序於自訴人改向原審提起自訴當時，本屬合法
    ，縱其後刑事訴訟法第三百二十三條第一項經修正公布，但對於於法本無不合之
    本件自訴程序，尚難因此遽謂應翻異而作不同之認定，否則判斷自訴程序之合法
    與否，將操控於原審法官結案之速度，此寧為事理之平？從而，原審以嗣後修正
    公布之法律否定自訴人早已提起之自訴案件程序之合法性，容有疑義。
四、自訴人上訴意旨，據以指摘原判決不當，為有理由，爰不經言詞辯論，應由本院
    將原判決撤銷，並發回原審另為審理。
五、據上論斷，應依刑事訴訟法第三百六十九條第一項但書、第三百七十二條，判決
    如主文。
中      華      民      國     八十九     年      五      月   三十一   日
                                   臺灣高等法院臺中分院刑事第一庭
                                         審判長法  官  陳  紀  綱
                                               法  官  蕭  錦  鍾
                                               法  官  陳  登  源
右正本證明與原本無異。
不得上訴。
                                               書記官  林  桂  鳳
中      華      民      國     八十九     年      六      月    一      日
                                                                        Ｄ


司法院資訊處製作；財團法人民間司法改革基金會備份。
